臺灣新北地方法院行政訴訟判決　　　　 110年度稅簡字第11號
　　　　　　　　　　　　　　　　　 110年10月14日辯論終結
原　　　告　陳佛賜　
被　　　告　新北市政府稅捐稽徵處

代　表　人　張世玢　
訴訟代理人　張　珞　
訴訟代理人　柯郁芯　
訴訟代理人　廖淑慧　
上列當事人間地價稅事件，原告不服新北市政府中華民國110年6
月22日新北府訴決字第1100573806號函所檢送之訴願決定（案號
：0000000000號），向本院提起行政訴訟，經辯論終結，本院判
決如下：
    主  文
一、原告之訴駁回。
二、訴訟費用由原告負擔。
    事實及理由
壹、程序事項：本件係原告不服被告核課109年地價稅之關於稅
    捐課徵事件涉訟，其核課之稅額為新臺幣（下同）2,322元
    ，屬40萬元以下，依行政訴訟法第229條第2項第1款規定，
    應適用同法第2編第2章規定之簡易訴訟程序。
貳、實體事項：
一、爭訟概要：緣原告所有坐落新北市○○區○○段0000○0000
    ○0000○0000地號等4筆土地（下稱系爭4筆土地），應有部
    分均為1/189，應有部分面積則依序為3.78、4.14、35.44、
    2.24平方公尺(以下簡稱系爭某某地號土地)，其 109年地價
    稅，除系1218地號土地部分面積（0.93平方公尺）符合土地
    稅減免規則第9條規定免徵地價稅外，該4筆土地其餘面積則
    均按一般用地稅率課徵地價稅，乃經被告核課原告 109年度
    地價稅合計 2,322元（下稱原處分）。原告不服，申請復查
    ，經被告以110年 2月3日新北稅法字第1093184916號復查決
    定（案號：109地復172，下稱復查決定）予以駁回，嗣經原
    告提起訴願，仍遭新北市政府110年6月22日新北府訴決字第
    1100573806號函所檢送之訴願決定（案號：0000000000號，
    下稱訴願決定）駁回，原告仍表不服，遂提起本件行政撤銷
    訴訟。
二、原告主張及聲明：
(一)原告主張要旨：
  1.被告據以課徵地價稅之課稅條件，其形成原因係地政、工務
    機關未依法作成處分所致，以未依法作成之處分所形成之課
    稅條件，課稅不合法。
  ⑴陳鍋生（原告之祖父）與他人共有之土地，共有人於71年至
    74年時先申請變更地目，再申請核發建築執照及使用執照，
    依民法第819條第2項規定：「共有物之處分、變更及設定負
    擔，應得共有人全體之同意」，而共有人陳鍋生於71年至74
    年時，依土地登記簿之記載為共有人之一，但依戶籍記載當
    時已去世50年，已無權利能力、無行為能力、無當事人資格
    ，可證陳鍋生於71年至74年時對其與他人共有之土地，未參
    與亦未同意申請變更地目、核發建築執照，其繼承人迄今亦
    未同意變更地目、興建房屋，其法定要件不符，依法不得作
    成處分，而地政、工務機關未得全體共有人同意（共有人陳
    鍋生或其繼承人未同意），即核准變更地目，核發建築執照
    明顯違背法令，不符依法行政原則，足證該等處分不合法，
    且法定要件不符，該等處分無從產生效力。
  ⑵依行政程序法之規定，處分之當事人應為自然人，陳鍋生當
    時已去世近50年，無權利能力及行為能力與當事人能力，工
    務機關錯將陳鍋生列為當事人之一，與法定要件不符，仍作
    成處分，違背法令，未依法行政，亦證明地政、工務機關所
    為處分不合法，有陳鍋生依法不得為該處分之當事人，該等
    處分對陳鍋生或其繼承人無從產生效力，更不得作為陳鍋生
    或繼承人課徵地價稅之構成要件。
  ⑶依行政程序法之規定，行政處分自送達相對人及已知悉之利
    害關人起發生效力。而地政、工務機關核准變更地目、核發
    建築執照之處分迄今仍未送達陳鍋生或其繼承人，依法該等
    處分對陳鍋生或其繼承人無從產生效力，被告據以課稅確實
    不當。
  ⑷依憲法規定，人民之財產權、自由權利，應予保障。而地政
    、工務機關未得全體共有人同意（共有人陳鍋生或其繼承人
    未同意），即核准變更地目，核發建築執照，強制剝奪共有
    人共有人陳鍋生或其繼承人自由處分土地之意志，同時強制
    共有人陳鍋生或其繼承人應將持分之土地，永久遭該等處分
    之起造人竊占，形成犯罪行為，侵害陳鍋生或其繼承人之財
    產權，該等處分抵觸法憲法保障人民基本權，依法自當不生
    效力。綜上，被告依上述地政、工務機關所為法定要件不符
    ，違背多項法令規定所述明顯違背法令，不符依法行政原則
    及抵觸憲法保障基本人權之規定等情形，無拘束力，更無構
    成要件效力，被告以違反處分所形成之課稅條件，不符實質
    課稅、依法行政原則，依最高法院 98年判字第509號判決意
    旨，所為課稅不合法。
  2.陳鍋生或其繼承人所持分之土地，其無償供公眾通行之道路
    (民權街二段109巷及該巷11弄）未全部減免，不合法。
  ⑴被告指上述道路皆應屬建物應留設之法定空地，不符減免規
    定。惟查法定空地須依法定程序，申請建築始可產生。而上
    述道路所屬建築執照，皆未得土地共有人陳鍋生或其繼承人
    同意或參與申請即興建，程序不合法，無從產生法定空地未
    同意），足證上述道路，皆非法定空地，其無償供公眾通行
    逾20年，符合土地減免規則之規定，自應依法全部減免，縱
    工務機關違法核發建築執有效，該等道路亦非皆屬建物應留
    設之法定空地，而無償供公眾通行，符合減免規定，應全部
    依法減免。
  ⑵109巷之道路：依建築執照資料所示，該道路部分為現有道
    路，其餘為連接建築線之私設通路，該資料之竣工圖亦顯示
    出陳鍋生與他人共有土地之使用情形（系爭共有土地之面積
    1253地號、面積423.67平方公尺，共有土地使用情形為70北
    縣汐建財字第13902號使用執照建築基地面積 255.96平方公
    尺；1157地號、面積714.47平方公尺，共有土地使用情形為
    72使字2274號使用執照建築基地面積4971.61平方公尺；118
    9地號、面積782.54平方公尺，共有土地使用情形為74使字5
    03號使用執照建築基地面積1415.9平方公尺；1218地號、面
    積6698.91平方公尺，共有土地使用情形為109巷道路使用面
    積1976.12平方公尺），由共有土地之使用情形及竣工圖所
    示，可證 109巷之道路面積與各執照之建築基地面積，皆為
    各自獨立之土地使用項目，所在位置各自分離無重疊，互無
    隸屬關係，各執照使用之土地分別由不同地號組合而成，
    109 巷亦同。各執照所載建築基地面積與各執照竣工圖之面
    積計算表所載使用面積皆相同，足證 109巷之私設道路部分
    ，為各執照建築基地外之私設通路，非屬各執照建築基地內
    之私設道路甚明。依內政部106.3.28內授營建管字第106080
    4569函之說明四(一)所示「建築基地外私設通路部分，參照
    本部71.09.29台內營字第110154號函釋規定：『建築基地應
    與建築線相連接，其有未連接者，應得以私設通路連接後建
    築。』各直轄市、縣市政府於建築管理規則(自治條例)定有
    明文，是建築基地以私設通路連接建築線申請建築者，該通
    路為建築基地外之私設通路，非屬建築基地之一部分，自非
    屬建築法第11條所稱之法定空地。」，依上述函所示，109
    巷之道路非屬建築法第11條所稱之法定空地，自無疑義，該
    道路無償供公眾通行逾20年，符合減免規定，自應全部減免
    。依土地稅減免規則第9條之規定，道路減免之條件有二，
    其一為無償供公眾通行、其二為非屬建物應留設之法定空地
    。至是否如同土地徵收條例所訂道路徵收補償，應具特別犧
    牲，該減免規則則無明文規定，減免之道路是否應限建築法
    所稱之「道路」，該規則亦無明文規定。惟建築法令規定：
    基築基地應與建築線連接，其有未連接者，得以私設通路連
    接，並規定私設道路不得計入法定空地，不得限制特定人之
    使用。該等規定是國家為維護公共安全、公共交通，增進市
    容觀瞻所制定之建築管理法令，其功能與目的皆是為公共利
    益而設，非為私人利益而設，故私設通路是為為公益而設，
    自具有特別犧牲屬性， 109巷之私設通路無償供公眾通行逾
    20年，非屬建物應留設之法定空地，又具特別犧牲屬性，應
    依法減免。
  ⑶109巷11弄之道路：依建築法第11條及土地稅減免規則第9條
    規定內容，二者對法定空地之規定，皆載明「建物應留設、
    應保留」，至於認定標準，則以土地使用管制規則所訂定之
    各類建物法定建蔽率為準，每一建築案，應留設之法定空地
    是否符合規定，建築主管機關皆按該法定建蔽率審核，應留
    設之法定空地面積是依法定建蔽率計算而得，故道路是否屬
    建物應保留之法定空地，自應以法定建蔽率所計算之應保留
    法定空地面積為基準，據以查核是否符合土地稅之減免規則
    ，不應一律以建築基地除建物本身所占面積以外之空地，皆
    為應留設之法定空地之概念作為審認標準。以72使字2274號
    使用執照建築基地面積 4971.61平方公尺，計算建物應留設
    之法定空地為4971.61平方公尺×(1－法定建蔽率百分之40)
    ＝約3000平方公尺，實際應留設之空地為 4971.61平方公尺
    ×(1－實際建蔽率百分之30)＝約3500平方公尺，其中約500
    平方公尺（實際應留之空地3500平方公尺－建物應留設之法
    定空地3000平方公尺），為優於法定空地標準，非屬建物應
    留設之法定空地，該部分既為無償供公眾通行之道路，符合
    減免規定，自應依法減免。同理 74使字503號使用執照建築
    基地面積1415.9平方公尺，建物應留設之法定空地為為約85
    0平方公尺（1415.91平方公尺×(1－法定建蔽率百分之40)
    ），實際應留設之空地為1415.9平方公尺×(1－實際建蔽率
    百分之30) ＝約990平方公尺，其中約140平方公尺（實際應
    留之空地990平方公尺－建物應留設之法定空地850平方公尺
    ），為優於法定空地標準多留設之空地，非屬建物應留設之
    法定空地，該部分已為無償供公眾通行之道路，亦應依法減
    免。 109巷11弄之道路，非私設道路，雖係建物所留設之法
    定空地，但仍非建築法及土地稅減免規則所規定建物「應留
    設之法定空地」，應依法減免。
(二)聲明：訴願決定及原處分（含復查決定）均撤銷。
三、被告答辯及聲明：
(一)被告答辯要旨：
  1.查本案系爭 4筆土地為非都市土地，使用分區為「山坡地保
    育區」，使用地類別為「丙種建築用地」，為非都市土地編
    為農業用地以外之其他用地，且已規定地價在案；就該 4筆
    土地是否屬建築法第11條規定應留設之法定空地一事，經詢
    據本府工務局108年5月15日新北工建字第1080835819號函復
    略以：「說明四、有關旨揭地號查詢結果，說明如下：（一
    ）福興段1157地號土地，經調閱本局所核發74汐使字第503
    號使用執照(72汐建字第1956號建造執照)，卷內原核准配置
    圖比對結果，屬該照申請範圍之建築基地。(二)福興段1189
    、1253地號土地，經調閱本局所核發72汐使字第2274號使用
    執照（72汐建字第067號建造執照）、74汐使字第503號使用
    執照(72汐建字第1956號建造執照)，卷內原核准配置圖比對
    結果，部分土地屬72汐使字第2274號使用執照（72汐建字第
    067號建造執照）該照申請範圍之建築基地，部分土地依前
    開2照圖說載示為私設通路；查本案私設通路其計算建蔽率
    時未計入空地比計算，但仍為建築執照核准要件之一，是為
    已建築使用之土地。(三)福興段1218地號土地，經調閱本局
    所核發 72汐使字第2274號使用執照（72汐建字第067號建造
    執照）、74汐使字第503號使用執照(72汐建字第1956號建造
    執照)，卷內原核准配置圖比對結果，部分土地屬前開2照申
    請範圍之建築基地，部分土地依前開 2照圖說載示為私設通
    路；另部分土地非屬該照申請範圍之建築基地，依卷附圖說
    載示為部分保留地、部分現有道路；查本案私設通路其計算
    建蔽率時未計入空地比計算，但仍為建築執照核准要件之一
    ，是為已建築使用之土地……。」此有前揭號函附卷可稽，
    是據前揭本市政府工務局之專業認定，本案系爭1157、1189
    、1218、1253地號等4筆土地，其109年地價稅核課情形說明
    如下：
  ⑴福興段1157地號土地，屬 74汐使字第503號使用執照申請範
    圍之建築基地，原告所有持分面積3.78平方公尺，依前揭建
    築法第11條第 1項規定，建築基地扣除建築物本身使用之面
    積（含騎樓地）後即為該建築之法定空地，按土地稅減免規
    則第9條但書規定，不得予以免徵地價稅，仍按一般用地稅
    率課徵地價稅。
  ⑵福興段1189、1253地號等2筆土地，部分土地屬72汐使字第2
    274號使用執照申請範圍之建築基地，部分土地屬 72汐使字
    第2274號使用執照及 74汐使字第503號使用執照依圖說載示
    為私設通路，依前揭建築法第11條第1項規定及內政部106年
    3月2 8日內授營建管字第1060804569號函釋，均為該等建築
    之法定空地，依土地稅減免規則第 9條但書規定，不予以免
    徵地價稅，該2筆土地原告持分均為1/189，持分面積依序為
    4.14、2.24平方公尺，應按一般用地稅率課徵地價稅。
  ⑶福興段1218地號土地，部分土地屬72汐使字第2274號使用執
    照及74汐使字第503號使用執照等2照申請範圍之建築基地，
    部分土地依前開 2照圖說載示為私設通路，另部分土地非屬
    該 2照申請範圍之建築基地，依卷附圖說載示為部分保留地
    、部分現有道路。其中前揭 2照申請範圍之建築基地及私設
    通路部分土地，依前揭建築法第11條第1項規定及內政部106
    年 3月28日內授營建管字第1060804569號函釋，均為該等建
    築之法定空地，依土地稅減免規則第 9條但書規定，不得予
    以免徵地價稅。另非屬該 2照申請範圍之建築基地之部分土
    地，依前揭本府工務局108年5月15日函表示，依卷附圖說載
    示為部分現有道路、部分保留地；其中現有道路部分，被告
    機關以航照圖估算面積合計約100.86平方公尺，另依前開執
    照附卷圖說面積合計175.99平方公尺，上開 2者以圖說載示
    計算面積對原告較有利，爰以前開執照附卷圖說面積合計17
    5.99平方公尺，符合土地稅減免規則第 9條本文規定，予以
    免徵地價稅；另保留地部分，依卷附航照圖顯示，該部分面
    積為建物坐落非供公眾通行使用，核無土地稅減免規則第 9
    條所定免徵地價稅之適用。基上，該筆土地現有道路面積17
    5.99平方公尺，經核算結果，0.93平方公尺（175.99平方公
    尺×1/189）符合土地稅減免規則第9條規定免徵地價稅，其
    餘面積34.51平方公尺「（6,698.91平方公尺-175.99平方公
    尺）×1/189」屬建築基地及非供公眾通行面積，核與前開
    規定不符，應按一般用地稅率課徵地價稅。
  ⑷綜上，被告機關核課原告所有系爭1157、1189、1218、1253
    地號土地109年地價稅2,322元，於法洵屬有據，應予維持。
  2.至原告主張本案系爭土地因地政機關及工務機關違法變更地
    目及核發執照，改變土地使用，致土地遭他人占用，被告機
    關依該等違法處分所構成之課稅條件，對渠課稅不合法一節
    。按行政程序法第110條第3項規定：「行政處分未經撤銷、
    廢止，或未因其他事由而失效者，其效力繼續存在。」，行
    政處分具有構成要件效力，意即有效之行政處分，處分機關
    以外之國家機關，包括法院，除非是有權撤銷機關，應尊重
    該行政處分，並以之為行為之基礎。經查本案依據新北市政
    府104年 4月8日新北府地管字第1040580695號函：「有關臺
    端陳情本市○○區○○段○○○段00000○00000○00000○0
    00地號土地(重測後為福興段1253、1157、1189、1218地號)
    變更編定及核發建築執照等涉有違失一案，……二、查本案
    橫科段橫科小段468-1地號土地，係 72年間因地上存有70年
    編定前之合法建物並將地目變更為『建』，由本市汐止地政
    事務所依規定查報原臺北縣政府以72年 10月5日北府地四字
    第297347號函辦理更正編定為丙種建築用地；另同段 466-4
    、504-3、547地號等 3筆土地，係於71年間由土地所有權人
    陳民雄……檢具原臺北縣政府工務局 71年雜使字第045號雜
    項使用執照(即水土保持檢驗合格證明文件)及全體土地所有
    權人用印之同意書申請變更編定，經本府依申請人提供用印
    之同意書審查與土地登記簿所載之土地所有權人相符，並於
    現場會勘確認當時土地現況已整地完成，審認符合當時法令
    規定，故原臺北縣政府71年12月27日北府地四字第309836號
    函核准變更編定為丙種建築用地……。三、有關臺端所陳『
    所有權人陳鍋生於民國24年既已過世，卻得辦理變更編定為
    丙種建築用地』一節……本案土地現況已有取得使用執照並
    辦竣建物登記之數十棟建物存在，且多數已透過買賣等方式
    移轉於第三人持有或設定負擔。故如撤銷該行政處分，對其
    他善意第三人之利益將有損害，顯有對公益有重大危害，爰
    該處分尚不得撤銷。……四、……查 72汐使字第02274號使
    用執照(72汐建字第00067號建造執照)、74汐使字第00503號
    使用執照 (72汐建字第01956號建造執照)，起造人檢附之土
    地使用權同意書(72年1月10日及72年11月5日同意書)均依土
    地登記簿所載內容及依規定簽章辦理，並依法負其責任。…
    …另依內政部66年12月8日台內營字第759040號函釋(略以)
    ：『起造人依建築法令之規定申請建造，主管建築機關非依
    法律不得拒絕。第三者對於該建築基地如有權利爭執，則屬
    私權範圍，應依民事程序解決之。』故本案核發建造執照、
    使用執照涉及旨揭土地權利疑義部分，仍請依上述函釋及相
    關規定辦理。……」是改制前臺北縣政府地政局所為變更地
    目或臺北縣政府工務局所為核發建造執照、使用執照之處分
    ，具有存續力及構成要件效力，在未經撤銷、廢止或未因其
    他事由失效前，其效力繼續存在，被告機關即應以之為基礎
    核定地價稅，核與實質課稅原則無違。又參照最高行政法院
    94年度判字第1230號判決意旨，因地價稅屬財產稅，一律以
    有財產者為納稅義務人負擔稅負，並不問其有無利用財產生
    利，意即有財產者必須自己負責財產之維護與利用，不能以
    自己無法利用財產而主張免除財產稅之繳納義務，爰本案原
    告自負有對該等土地管理維護與利用之責，尚不得以土地遭
    他人侵占、無利用土地卻又須負擔地價稅之多種損害等由免
    除財產稅之繳納義務，原告所訴，顯有誤解，尚難採憑。
  3.又原告主張本案土地上之民權街2段109巷，部分為現有道路
    ，其餘為連接建築線之私設道路，依各執照所載建築基地面
    積與各執照竣工圖， 109巷之私設道路部分，為建築外之私
    設通路，非屬建築基地之一部分，自非屬建築法第11條所稱
    之法定空地，無償供公眾通行逾20年，符合土地稅減免規則
    之減免規定，應全部減免；另民權街2段109巷11弄道路部分
    ，惟依土地稅減免規則第9條及建築法第11條規定，二者所
    指之法定空地，皆載明為「建物應保留、應留設」，而本案
    建蔽率依法為40%，實際建蔽率為30%，多留設之法定空地非
    屬建物應留設之法定空地，該部分既為無償供公眾通行之道
    路，符合減免規定，自應依法減免一節。惟查：
  ⑴按「在現行各式各樣稅目之土地稅制中，經常把稅制當成踐
    行土地政策之工具，以致各種稅目之土地稅負，常受土地之
    公法使用管制或其土地使用現狀而有差別處遇，此時常會產
    生土地屬性之爭議。而此等土地屬性之判斷經常涉及專業，
    且此等專業又非稅捐機關所熟悉，而屬土地使用管制機關之
    職掌。因此在土地稅制，稅捐機關對稅基屬性之認定，常須
    尊重各該主管機關之意見，致使各該主管機關提出之專業認
    定，常有拘束稅捐機關事實認定權限之作用存在。」最高行
    政法院96年判字第00747號判決參照。查本案系爭4筆土地部
    分或全部面積屬72汐使字第2274號使用執照（72汐建字第67
    號建造執照）或74汐使字第503號使用執照(72汐建字第1956
    號建造執照)申請範圍內之建築基地，部分土地依前開2照圖
    說載示為私設通路，仍為建築執照核准要件之一，為已建築
    使用之土地，業經建築主管機關即本府工務局所確認，如前
    所述；又私設通路計算建蔽率時雖未計入空地比計算，但於
    申請建造執照已計入建築基地範圍內，依前揭內政部營建署
    106年3月28日內授營建管字第1060804569號函釋，自屬法定
    空地。而本案系爭1189、1218、1253地號等3筆土地作為私
    設通路部分，究係屬「建築基地內」或「建築基地外」，經
    詢據新北市政府工務局109年5月7日新北工建字第109083681
    4號函復略以：「主旨：有關函詢汐止區福興段1189、1253
    、1218地號等3筆土地是否屬建築法第11條規定之法定空地
    一案……說明三、……旨揭地號土地之私設通路，是實施容
    積管制前基地內之『私設通路』，如依當時法令規定檢討，
    雖未計入建築基地面積計算建蔽率，亦未計入法定空地面積
    ，惟該『私設通路』已計入建築基地範圍，自為建築基地之
    一部分，並屬建築法第11條所稱之『法定空地』……。」，
    並請被告機關參照前揭108年5月15日新北工建字第10808358
    19號函回復意見辦理，此有前揭號函附卷可稽，是系爭 3筆
    土地之私設通路既經建築主管機關即新北市政府工務局審認
    係屬「建築基地內」，依前揭建築法第11條第 1項規定及內
    政部106年3月28日內授營建管字第1060804569號函釋，均為
    該等建築之法定空地，依土地稅減免規則第9條但書規定，
    即不得予以免徵地價稅；又本案系爭土地作為私設通路使用
    部分，參照臺北高等行政法院105年度簡上字第40號判決意
    旨，既因其屬為取得建造執照而設置之目的及功能，且非建
    築法規上之道路而屬建築基地之屬性，及其係附隨建造執照
    而產生，得因建造執照之廢止而變動之情狀，仍與單純無償
    供公眾通行之道路土地有別，自應認其非屬具有特別犧牲性
    質之無償供公眾通行之道路土地，則系爭3筆土地中屬私設
    通路部分縱如原告所訴事實上有供不特定多數人通行情事，
    亦與土地稅減免規則第9條本文所定減免要件未有符合，核
    無該免徵地價稅規定之適用，是被告機關依原告持分比例核
    算屬建築基地及非供公眾通行之面積按一般用地稅率課徵10
    9年地價稅，於法無違，原告主張，道路減免面積核定不合
    法一節，核無足採。
  ⑵另按「私設通路既係基地內建築物之主要出入口或共同出入
    口至建築線間之通路，其係為使建築基地與建築線相連接，
    俾使該建築基地合於建造執照之申請要件而設置，並以供該
    建築物使用人之進出為主要用途。佐以上述關於『道路』及
    一定範圍之私設通路得計入法定空地面積之規定，亦得知私
    設通路是因建築法規規定而設置，然卻非建築法規所稱之道
    路。因此，私設通路縱然於設置後，事實上有供不特定多數
    人通行之情事，亦因其屬為取得建造執照而設置之目的及功
    能，且非建築法規上之道路之屬性，暨因其係附隨建造執照
    而產生，自應認其非屬具有特別犧牲性質之無償供公眾通行
    之道路土地。」最高行政法院104年度判字第594號判決意旨
    參照。依此，「多留設」之空地，即原告所述超額法定空地
    ，既依申請建照當時，為取得建造執照而設置之目的及功能
    所規劃、留設，並經建照審核機關所核定，已成為建照中之
    法定空地，自亦屬法定空地，不因超過法定留設比率而謂非
    法定空地，且因附隨建造執照而產生，自難比為具有特別犧
    牲性質、無償供公眾通行之道路土地。是「多留設」之法定
    空地仍屬「法定空地」，非無償供公眾通行之道路土地，故
    無法依土地稅減免規則之規定免徵地價稅。原告主張，多留
    設之法定空地非屬土地建築法第11條第1項之「應留設」之
    法定空地一節，自無足採。
  4.末查原告前因不服被告機關核定系爭土地 95年至108年地價
    稅之稅額處分循序提起行政救濟，已告確定在案，此有系爭
    土地訴訟歷程一覽表在卷可稽，綜上所陳，原告之訴應認為
    無理由。
  5.至於被告機關前於102年2月23日、108年4月11日會同地政機
    關人員現場會勘及108年 5月7日派員現場勘查，福興段1157
    地號土地部分為民權街2段109巷11弄、部分為民權街2段109
    巷11弄1號至9號建物；福興段1189、1218、1253地號等 3筆
    土地，部分為民權街2段109巷、部分為民權街2段109巷10號
    至36號、21號至47號建物、部分為民權街2段109巷11弄、民
    權街2段109巷11弄11號建物，此有102年2月23日、108年4月
    11日及108年5月7日勘查紀錄及照片在卷可稽，就系爭1218
    地號土地使用現況及核定課稅情形，依據72汐使字第2274號
    使用執照及 74汐使字第503號使用執照所附圖說（亦可參閱
    109年1月22日新北稅法字第1083099586號復查決定卷 (案號
    ：108地復215)第105-120頁）載示編號52號至56號為現有道
    路、57號至64號屬私設通路，惟現場勘查無從認定56號與57
    號之實際界線，故無從測量該現有道路實際面積，是以空間
    資訊系統共同平台之航照圖與圖說面積比對以核定現有道路
    面積。查前開執照附卷圖說編號52號至56號現有道路面積分
    別為55.31、63.75、16.90、15.28、24.75平方公尺，合計1
    75.99 平方公尺，另被告機關以航照圖估算52號至56號面積
    合計100.86平方公尺，因航照圖估算面積較圖說載示面積為
    小，是系爭1218地號土地現有道路面積以圖說載示175.99平
    方公尺計算對原告較為公允有利；又依前開執照附卷圖說屬
    保留地部分依航照圖顯示該部分面積為建物坐落使用及非屬
    現有道路，故屬保留地部分現況非供公眾通行使用，核無免
    徵地價稅之適用。另依據原處分卷所附之 109年地價稅課稅
    明細表，原告所有系爭1218地號土地，該行有註記數字184,
    288，查該欄位最上方載示為課稅地價，非巷道用地面積，
    與上開以圖說載示現有道路面積175.99平方公尺有別。該筆
    土地現有道路面積175.99平方公尺，經核算結果，系爭1218
    地號土地部分面積0.93平方公尺(175.99平方公尺×1/189)
    符合土地稅減免規則第9條規定免徵地價稅，其餘面積34.51
    平方公尺「（6,698.91平方公尺-175.99平方公尺）×1/189
    」屬建築基地及非供公眾通行面積，核無土地稅減免規則第
    9條所定免徵地價稅適用，應按一般用地稅率課徵地價稅。
(二)聲明：原告之訴駁回。
四、爭點：
(一)被告就原告共有之系爭4筆土地（下稱系爭土地），應有部
    分均為1/189（應有部分面積依序為3.78、4.14、35.44、2.
    24平方公尺），除系爭1218地號土地部分面積（0.93平方公
    尺）予以免徵地價稅外，認系爭 4筆土地其餘面積均按一般
    用地稅率課徵地價稅，據以原處分核課原告 109年度地價稅
    合計2,322元，是否合法有據？
(二)原告以系爭 4筆土地，經改制前臺北縣政府地政局違法核准
    變更系爭土地之地目暨改制前臺北縣政府工務局違法核發建
    築執照、使用執照等處分不合法，因認被告其所形成之課稅
    處分亦有違法，是否可採？
(三)原告主張被告就系爭土地內無償供公眾通行之私設通路及其
    實際應留設空地超過建物應留設法定空地面積之道路部分，
    應依法減免地價稅，是否有理可採？
五、本院之判斷：
(一)前提事實：本件爭訟概要欄所載之事實，除上開四、爭點欄
    所載情事外，其餘事實乃為二造所不爭執，且有系爭土地異
    動索引資料查詢、改制前台北縣政府建設局 74汐使字第503
    號使用執照(72汐建字第1956號建造執照)暨土地使用同意書
    、72汐使字2274號使用執照 (72汐建字第067號建造執照)暨
    土地使用同意書、有新北市政府工務局108年5月15日新北建
    工字第1080835819號函、系爭4筆土地109年課稅情形表與土
    地建物查詢資料、原告新北市政府稅捐稽徵處 109年地價稅
    課稅明細表與查詢爭銷明細檔、復查決定書及訴願決定書等
    影本在卷可稽（分見109地復172卷〈下稱復查卷〉第70頁至
    第73頁、第75頁暨74頁、第77頁暨第76頁、第109頁至第111
    頁、第117頁與第118頁至第119頁、第120頁與第121頁、第
    141頁至第149頁及第169頁至第176頁），是除原告主張部分
    外，其餘事實首堪認定。
(二)被告就原告共有之系爭4筆土地（下稱系爭土地），應有部
    分均為1/189（應有部分面積依序為3.78、4.14、35.44、2.
    24平方公尺），除系爭1218地號土地部分面積（0.93平方公
    尺）予以免徵地價稅外，系爭4筆土地其餘面積則均按一般
    用地稅率課徵地價稅，以原處分核課原告109年度地價稅合
    計2,322元，核屬合法有據。
  1.應適用之法令：
  ⑴按「為發展經濟，促進土地利用，增進社會福利，對於國防
    、政府機關、公共設施、騎樓走廊、研究機構、教育、交通
    、水利、給水、鹽業、宗教、醫療、衛生、公私墓、慈善或
    公益事業及合理之自用住宅等所使用之土地，及重劃、墾荒
    、改良土地者，得予適當之減免；其減免標準及程序，由行
    政院定之。」、「已規定地價之土地，除依第22條規定課徵
    田賦者外，應課徵地價稅。」，土地稅法第 6條及第14條分
    別定有明文。
  ⑵次按「供國防、政府機關、公共設施、騎樓走廊、研究機構
    、教育、交通、水利、給水、鹽業、宗教、醫療、衛生、公
    私墓、慈善或公益事業等所使用之土地，及重劃、墾荒、改
    良土地者，其地價稅或田賦得予適當之減免；減免標準與程
    序，由行政院定之。」則為平均地權條例第25條所規定。又
    「本規則依土地稅法第 6條及平均地權條例第25條規定訂定
    之。」、「無償供公共使用之私有土地，經查明屬實者，在
    使用期間內，地價稅或田賦全免。但其屬建造房屋應保留之
    空地部分，不予免徵。」，則分為土地稅減免規則第 1條、
    第9條所分別定有明文。就上開土地稅減免規則第9條規定之
    其立法意旨可知，法定空地為建築基地之一部分，主要目的
    係為維持建築物通風採光，預防建築物過度密集，並有助於
    景觀視野及消防功能，故建築房屋依建築法令規定，均應留
    設一定比率之空地，其利益原即歸屬建築物所有人，並為申
    請建築獲准之必要條件，縱供公眾通行，仍與單純無償供公
    眾通行之道路用地有別，故土地稅減免規則第 9條但書之立
    法乃將其排除於減免地價稅範圍外，核先敘明。
  ⑶至於內政部營建署106年3月28日內授營建管字第1060804569
    號函釋略以：「說明：..四、有關「私設通路」之認定乙節
    ，說明如下：..（二）建築基地內「私設通路」部分，..另
    按本署95年 6月30日營署建管字第0952910416號函：『建築
    技術規則建築設計施工編第2條之1，…，或前開條文於71年
    6月 15日未規定前，建築基地內設置之私設通路，未計入建
    築基地面積計算建蔽率，亦未計入法定空地面積，是否認定
    為建築法第11條所稱之法定空地乙節，如該私設通路已計入
    建築基地範圍，自屬該建築基地之一部分，....』是實施容
    積管制前基地內之「私設通路」，如依當時法令規定檢討，
    雖未計入建築基地面積計算建蔽率，亦未計入法定空地面積
    ，惟該「私設通路」已計入建築基地範圍，自為建築基地之
    一部分，並屬建築法第11條所稱之『法定空地』。」。經核
    上開函釋乃主管機關執行建築法第11條所稱法定空地所為解
    釋性行政規則，並無違反法律保留，其解釋內容明確，亦無
    牴觸法律之規定，被告依法即得加以適用。
  2.經查，查本案系爭 4筆土地為非都市土地，使用分區為「山
    坡地保育區」，使用地類別為「丙種建築用地」，為非都市
    土地編為農業用地以外之其他用地，且已規定地價在案，此
    有系爭土地建物查詢資料為憑，並為兩造所不爭執，首堪採
    採認。
  3.次查，本案系爭 4筆土地經被告即原處分機關函詢新北市政
    府工務局，據該局乃以108年5月15日新北工建字第10808358
    19號函復略以：「說明四、有關旨揭地號查詢結果，說明如
    下：（一）福興段1157地號土地，經調閱本局所核發74汐使
    字第503號使用執照 (72汐建字第1956號建造執照)，卷內原
    核准配置圖比對結果，屬該照申請範圍之建築基地。(二)福
    興段1189、1253地號土地，經調閱本局所核發72汐使字第22
    74號使用執照（72汐建字第067號建造執照）、74汐使字第5
    03號使用執照（72汐建字第1956號建造執照），卷內原核准
    配置圖比對結果，部分土地屬72汐使字第2274號使用執照（
    72汐建字第0067號建造執照）該照申請範圍之建築基地，部
    分土地依前開 2照圖說載示為私設通路；查本案私設通路其
    計算建蔽率時未計入空地比計算，但仍為建築執照核准要件
    之一，是為已建築使用之土地。(三)福興段1218地號土地，
    經調閱本局所核發72汐使字第2274號使用執照（72汐建字第
    067號建造執照）、74汐使字第503號使用執照（72汐建字第
    1956號建造執照），卷內原核准配置圖比對結果，部分土地
    屬前開2照申請範圍之建築基地，部分土地依前開2照圖說載
    示為私設通路；另部分土地非屬該照申請範圍之建築基地，
    依卷附圖說載示為部分保留地、部分現有道路；查本案私設
    通路其計算建蔽率時未計入空地比計算，但仍為建築執照核
    准要件之一，是為已建築使用之土地；……。」，此有上開
    工務局函文在卷可稽（見本院卷第83頁至86頁），並有改制
    前台北縣政府建設局 74汐使字第503號使用執照（72汐建字
    第1956號建造執照）暨土地使用同意書、72汐使字2274號使
    用執照（72汐建字第067號建造執照）暨土地使用同意書（
    見復查卷第第75頁暨74頁、第77頁暨第76頁）為憑，據此，
    被告乃就原告系爭1157、1189、1218、1253地號等4筆土地
    之109年地價稅核課如下：
  ⑴福興段1157地號土地，屬 74汐使字第503號使用執照申請範
    圍之建築基地，原告所有持分面積3.78平方公尺，依前揭建
    築法第11條第 1項規定，建築基地扣除建築物本身使用之面
    積（含騎樓地）後即為該建築之法定空地，按土地稅減免規
    則第 9條但書規定，不得予以免徵地價稅，仍按一般用地稅
    率課徵地價稅。
  ⑵福興段1189、1253地號等2筆土地，部分土地屬72汐使字第2
    274號使用執照申請範圍之建築基地，部分土地屬 72汐使字
    第2274號使用執照及 74汐使字第503號使用執照依圖說載示
    為私設通路，依前揭建築法第11條第1項規定及內政部106年
    3 月28日內授營建管字第1060804569號函釋，均為該等建築
    之法定空地，依土地稅減免規則第 9條但書規定，不予以免
    徵地價稅，該2筆土地原告持分均為1/189，持分面積依序為
    4.14、2.24平方公尺，應按一般用地稅率課徵地價稅。
  ⑶福興段1218地號土地，部分土地屬72汐使字第2274號使用執
    照及74汐使字第503號使用執照等2照申請範圍之建築基地，
    部分土地依前開 2照圖說載示為私設通路，另部分土地非屬
    該 2照申請範圍之建築基地，依卷附圖說載示為部分保留地
    、部分現有道路。其中前揭 2照申請範圍之建築基地及私設
    通路部分土地，依前揭建築法第11條第1項規定及內政部106
    年 3月28日內授營建管字第1060804569號函釋，均為該等建
    築之法定空地，依土地稅減免規則第 9條但書規定，不得予
    以免徵地價稅。另非屬該 2照申請範圍之建築基地之部分土
    地，依前揭新北市政府工務局108年5月15日函表示，依卷附
    圖說載示為部分現有道路、部分保留地；其中現有道路部分
    ，被告機關以航照圖（見本院卷 第87頁至第92頁及第139頁
    ）估算面積合計約100.86平方公尺，另依前開執照附卷圖說
    （見本院卷第141頁至第151頁）面積合計175.99平方公尺，
    為此，被告以乃上開 2者以圖說載示計算面積對原告較有利
    ，爰以前開執照附卷圖說面積合計175.99平方公尺，認符合
    土地稅減免規則第 9條本文規定，予以免徵地價稅；另保留
    地部分則依卷附航照圖顯示，該部分面積為建物坐落非供公
    眾通行使用，核無土地稅減免規則第 9條所定免徵地價稅之
    適用。為此，就本筆土地現有道路面積175.99平方公尺，經
    核算原告應有部分面積為0.93平方公尺（即175.99平方公尺
    ×1/189）符合土地稅減免規則第9條規定免徵地價稅，其餘
    面積34.51平方公尺「（6,698.91平方公尺-175.99平方公尺
    ）×1/ 189」屬建築基地及非供公眾通行面積，核與前開規
    定不符，應按一般用地稅率課徵地價稅。
  ⑷據此，被告核課原告所有系爭1157、1189、1218、1253地號
    土地109年地價稅，並再提出系爭 4筆土地109年課稅情形表
    與土地建物查詢資料、原告新北市政府稅捐稽徵處 109年地
    價稅課稅明細表與查詢爭銷明細檔等為憑（分見復查卷第11
    7頁與118頁至第119頁、第120頁與第121頁），據以原處分
    核課原告109年度地價稅合計2,322元，即屬合法有據。
(三)原告以系爭 4筆土地，經改制前臺北縣政府地政局違法核准
    變更系爭土地之地目暨改制前臺北縣政府工務局違法核發建
    築執照、使用執照等處分有不合法，因認被告其所形成之課
    稅處分亦有違法，仍屬不可採。
  1.查原告雖主張本案系爭土地因地政、工務機關違法變更地目
    及核發建築執照，改變土地使用，致土地遭他人占用，因認
    被告機關依該等違法處分所構成之課稅條件，據以課稅有不
    合法乙節。
  2.經查，按行政處分除非具有無效之事由（參照行政程序法第
    111條）而無效外，具有存續力，在未經撤銷、廢止或未因
    其他事由失效前，其效力繼續存在（行政程序法第110條第3
    項參照）；另行政處分具有構成要件效力，即有效之行政處
    分，處分機關以外之國家機關，包括法院，除非是有權撤銷
    機關，應尊重該行政處分，並以之為行為之基礎。因而有效
    行政處分（前行政處分）之存在及內容，成為作成他行政處
    分（後行政處分）之前提要件時，前行政處分作成後，後行
    政處分應以前行政處分為其構成要件作為決定之基礎，後行
    政處分成為行政訴訟之訴訟對象時，由於前行政處分並非訴
    訟對象，後行政處分之受訴行政法院，並不能審查前行政處
    分之合法性，前行政處分之合法性應由以前行政處分為程序
    對象或訴訟對象之訴願機關或行政法院審查之。此際如後行
    政處分經行政訴訟判決確定為合法，而前行政處分嗣後為其
    他有權機關撤銷變更，致使後行政處分之合法性失所依據，
    其救濟方式則是依行政訴訟法第273條第1項第11款提起再審
    之訴（此有最高行政法院98年度裁字第1206號裁定意旨足資
    參照）。
  3.次查，就原告主張系爭土地之變更編定及核發建築照造（使
    用）執照等涉有違失一案，業經新北市政府以104年 4月8日
    新北府地管字第1040580695號函說明：「....二、查本案橫
    科段橫科小段468-1地號土地，係 72年間因地上存有70年編
    定前之合法建物並將地目變更為「建」，由本市汐止地政事
    務所依規定查報原臺北縣政府以72年 10月5日北府地四字第
    297347號函辦理更正編定為丙種建築用地；另同段466-4、5
    04-3、547地號等3筆土地，係於71年間由土地所有權人陳民
    雄...．檢具原臺北縣政府工務局71年雜使字第045號雜項使
    用執照（即水土保持檢驗合格證明文件）及全體土地所有權
    人用印之同意書申請變更編定，經本府依申請人提供用印之
    同意書審查與土地登記簿所載之土地所有權人相符，並於現
    場會勘確認當時土地現況已整地完成，審認符合當時法令規
    定，故原臺北縣政府71年12月27日北府地四字第309836號函
    核准變更編定為丙種建築用地，先予敘明。三、有關臺端所
    陳『所有權人陳鍋生於24年既已過世，卻得辦理變更編定為
    丙種建築用地』一節，查本案係因申請人提供偽冒之資料，
    致使作成之行政處分，依行政程序法第117條規定：『違法
    行政處分於法定救濟期間經過後，原處分機關得依職權為全
    部或一部之撤銷；..但有下列各款情形之一者，不得撤銷︰
    一、撤銷對公益有重大危害者。..，本案土地現況已有取得
    使用執照並辦竣建物登記之數十棟建物存在，且多數已透過
    買賣等方式移轉於第三人持有或設定負擔。故如撤銷該行政
    處分，對其他善意第三人之利益將有損害，顯有對公益有重
    大危害，爰該處分尚不得撤銷；另上開內容並經本府101年5
    月17日北府地管字第1011758804號函復繼承人之一在案，後
    經該繼承人於101年6月間提起訴願，經內政部101年8月28日
    台內訴字第1010247454號決定訴願駁回，爰提起行政訴訟，
    分別經臺北高等行政法院 101年度訴字第1603號判決及最高
    行政法院102年度裁字第711號裁定駁回，本案業經行政救濟
    程序確定，其他涉及私權爭議部分，建議另循司法途徑尋求
    解決，併予敘明。四、...，查72汐使字第02274號使用執照
   （72汐建字第00067號建造執照）、74汐使字第00503號使用
    執照（72汐建字第01956號建造執照），起造人檢附之土地
    使用權同意書（72年1月10日及72年11月5日同意書）均依土
    地登記簿所載內容及依規定簽章辦理，並依法負其責任。..
    ．另依內政部66年12月8日台內營字第759040號函釋（略以）
    ：起造人依建築法令之規定申請建造，主管建築機關非依法
    律不得拒絕。第三者對於該建築基地如有權利爭執，則屬私
    權範圍，應依民事程序解決之。故本案核發建造執照、使用
    執照涉及旨揭土地權利疑義部分，仍請依上述函釋及相關規
    定辦理。」（見本院卷第107頁至第109頁）。是原告所指系
    爭土地所為准變更地目編定及核發建造（使用）執照等行政
    處分既經主管機關審認撤銷顯對公益有重大危害而未加撤銷
    ，則原告所指陳鍋生遭他人偽造土地使用同意書一事縱屬非
    虛，致其受有私人財產權之不法侵害，亦可循法律途徑尋求
    救濟，而行政機關據之變更地目編定及核發建築執照等行政
    處分縱然因之而有瑕疵，但仍難逕認其有符合行政程序法第
    111 條所列各款無效行政處分之情形，則該等行政處分（非
    本件行政訴訟訴請撤銷之標的）因效力繼續存在而具有構成
    要件效力，被告以之為基礎而核定地價稅，於法仍屬有據。
  3.末查，地價稅屬財產稅，以有財產者為納稅義務人，且不問
    其有無利用財產生利，一律以擁有財產而負擔稅負，有財產
    者必須自己負責財產之維護與利用，即使被人不法占用而受
    有財產權之不法侵害，亦可循法律途徑尋求救濟，因此不能
    以自己無法利用財產而主張免除財產稅之繳納義務（此有照
    最高行政法院104年度裁字第739號裁定意旨足參）。則原告
    既為系爭土地之所有權人，自負有對該等土地之管理維護與
    利用之責，則系爭土地既經查獲與課徵田賦之要件不該當，
    又該等土地均已規定地價，是除依法得予免徵地價稅部分以
    外，則依土地稅法第14條規定，即應課徵地價稅，原告尚難
    以系爭土地遭人占用無法自由運用而免除系爭地價稅之繳納
    義務。
(四)原告主張被告就系爭土地內無償供公眾通行之私設通路及其
    實際應留設空地超過建物應留設法定空地面積之道路部分，
    應依法減免地價稅，核均屬無理難採。
  1.經查，原告雖主張本案系爭土地上之民權街2段109巷之私設
    道路部分為建築基地外之私設通路，非屬建築基地之一部分
    ，應予減免地價稅乙節。然查：
  ⑴按「在現行各式各樣稅目之土地稅制中，經常把稅制當成踐
    行土地政策之工具，以致各種稅目之土地稅負，常受土地之
    公法使用管制或其土地使用現狀而有差別處遇，此時常會產
    生土地屬性之爭議。而此等土地屬性之判斷經常涉及專業，
    且此等專業又非稅捐機關所熟悉，而屬土地使用管制機關之
    職掌。因此在土地稅制，稅捐機關對稅基屬性之認定，常須
    尊重各該主管機關之意見，致使各該主管機關提出之專業認
    定，常有拘束稅捐機關事實認定權限之作用存在。」（此有
    最高行政法院96年判字第00747號判決參照）。
  ⑵查就上開本件所涉「私設道（通）路」部分之性質，除據新
    北市政府工務局108年5月15日新北工建字第1080835819號函
    說明如前所述，復經新北市政府工務局109年 5月7日新北工
    建字第1090836814號函敘明：「主旨：有關函詢汐止區福興
    段1189、1253、1218地號等 3筆土地是否屬建築法第11條規
    定之法定空地一案，請查照。說明：..二、旨揭土地經查本
    局前以108年5月15日新北工建字第1080835819號函回復貴分
    處在案，並更正說明一本局函文說明。三、另函詢查告之私
    設通路是為『建築基地內』或為『建築基地外』之私設通路
    ，依前函說明三、四，旨揭地號土地之私設通路，是實施容
    積管制前基地內之『私設通路』，如依當（時）法令規定檢
    討，雖未計入建築基地面積計算建蔽率，亦未計入法定空地
    面積，惟該『私設通路』已計入建築基地範圍，自為建築基
    地之一部分，並屬建築法第11條所稱之『法定空地』；敬請
    參照前函回復意見辦理。」（本院卷 第111頁）；復經本院
    依職權調取系爭土地前業經核課 108年地價稅判決確定乙案
   （即本院109年度稅簡字第8號卷及該案被告機關108地復215
    號復查卷），再次審認原核准配置圖影本（見被告機關另10
    8地復215號復查卷第108頁）所載，「基地面積」為7,801平
    方公尺，即含「私設道路（面積：1,305.62平方尺）」、「
    保留用地（面積：2,151.84平方尺）」、「使用面積（面積
    ：4,343.54平方尺）」之總合（1,305.62+2,151.84+4,343.
    54=7,801），則系爭1189、1253、1218等地號土地內之「私
    設道（通）路」為在「建築基地內」者，確屬無誤。為此，
    依前揭建築法第11條第 1項規定及內政部106年3月28日內授
    營建管字第1060804569號函釋，即為該等建築之法定空地，
    依土地稅減免規則第 9條但書規定，即不得予以免徵地價稅
    ；又被告以本案系爭土地作為私設通路使用部分，參照臺北
    高等行政法院 105年度簡上字第40號判決意旨，既因其屬為
    取得建造執照而設置之目的及功能，且非建築法規上之道路
    而屬建築基地之屬性，及其係附隨建造執照而產生，得因建
    造執照之廢止而變動之情狀，仍與單純無償供公眾通行之道
    路土地有別，自應認其非屬具有特別犧牲性質之無償供公眾
    通行之道路土地，則系爭土地中屬私設通路部分縱如原告所
    訴事實上有供不特定多數人通行情事，亦與土地稅減免規則
    第 9條本文所定減免要件未有符合，核無該免徵地價稅規定
    之適用，亦屬有據。是被告機關依原告持分比例核算屬建築
    基地及非供公眾通行之面積按一般用地稅率課徵109年地價
    稅，於法當屬無違。原告主張本案土地上之民權街2段109巷
    之私設道路部分為建築基地外之私設通路，非屬建築基地之
    一部分，應予減免地價稅之事，即難採之。
  2.次查，原告另就民權街2段109巷11弄道路部分，主張依土地
    稅減免規則第 9條及建築法第11條規定，以二者所指之法定
    空地，皆載明為「建物應保留、應留設」，而本案建蔽率依
    法為40%，實際建蔽率為30%，多留設之法定空地非屬建物應
    留設之法定空地，因認該超額多留設之空地部分既為無償供
    公眾通行之道路，亦應依法減免一節。然查，按「建築法第
    11條第 1項規定，建築基地為供建築物本身所占之地面及其
    所應留設之法定空地；又建築施工編第1條第4款規定，建蔽
    率係指建築面積占基地面積之比率。是以建築基地係供該建
    築物使用，包含建築物本身所占地面及法定空地，建築基地
    扣除建築物本身使用之面積即為該建築物之法定空地。又法
    定空地係由建蔽率而來，建蔽率之目的係為使都市保留相當
    之戶外空間，防止建築用地做過分稠密使用，故建造房屋依
    建築法令規定，均應留設一定比例之空地，以維護優良的生
    活品質，而當實際建築面積低於法定建蔽率面積之部分，該
    空地仍屬建築物其所應留設之法定空地，亦即建築基地扣除
    建築物本身使用之面積後即為該建築之法定空地。」（參照
    最高行政法院 96年度判字第1727號判決理由七及及103年度
    判字第 512號判決理由七(四)）。故原告所指「超額法定空
    地」，既依申請建照當時，為取得建造執照而設置之目的及
    功能所規劃、留設，並經建照審核機關所核定，已成為建照
    中之法定空地，自亦屬法定空地，不因超過法定留設比率而
    謂非「法定空地」，為此原告主張多留設之法定空地非屬建
    物應留設之法定空地，所認該超額多留設之空地部分縱為無
    償供公眾通行之道路仍應依法減免一節，即難採之。
(五)本件判決基礎已經明確，兩造其餘攻擊防禦方法及訴訟資料
    經本院斟酌後，或與本案爭點無涉，亦核與本案判決結果不
    生影響，爰無一一再加論述之必要，特併說明。
六、結論：原處分（含復查決定）合法，訴願決定遞予維持亦屬
    適法，原告訴請撤銷均為無理由，爰依行政訴訟法第98條第
    1項前段，判決如主文。
中    華    民    國   110    年     11   月     4    日
                  行政訴訟庭  法  官  楊志勇
上為正本係照原本作成。
如不服本判決，應於判決送達後20日內，向本院提出上訴狀，上
訴狀並應記載上訴理由，表明關於原判決所違背之法令及其具體
內容或依訴訟資料可認為原判決有違背法令之具體事實，並依法
繳納上訴費用新台幣3000元。其未表明上訴理由者，應於提出上
訴後20日內向本院補提理由書（上訴狀及上訴理由書均須按他造
人數附繕本），如逾期未提出上訴理由書者，本院毋庸再命補正
，由本院逕以裁定駁回上訴。 
                              書記官  林楷勳
中    華    民    國   110    年     11   月     4    日